臺灣臺北地方法院民事判決  
111年度訴字第1004號
111年10月4日辯論終結
原      告  江元益  
            江林秀鳳
            林惠娟  
            呂永仁  
共      同
訴訟代理人  蔡育盛律師
複  代理人  周聖諺律師
            蘇冠榮律師
被      告  勝隆開發建設股份有限公司



法定代理人  薛郁翰  
訴訟代理人  壽若佛律師

上列當事人間請求返還不當得利等事件，本院判決如下：
    主      文
一、原告之訴及假執行之聲請均駁回。
二、訴訟費用由原告負擔。
    事實及理由
一、原告起訴主張：兩造分別於民國102、103年間簽立合建契約
    書（下合稱系爭契約），合作興建「蒲陽雙和」建案，約定
    原告所有附表所示之土地同意全部提供予被告及臨地共同作
    為建築基地，原告則分別取得附表所示建物、土地面積。又
    兩造為互易之法律關係，原告移轉之土地價值即為互易之「
    定價」，依加值型及非加值型營業稅法（下稱營業稅法）第
    32條第2項規定，營業稅應內含於定價內，兩造既未約定原
    告於定價之外，應額外加計營業稅額，則被告給付之房屋定
    價（內含營業稅）即為原告移轉土地所有權之價值，被告向
    原告收取附表所示之營業稅，自無法律上原因，爰依民法第
    179條規定，一部請求被告返還溢收之營業稅，並聲明：㈠、
    被告應給付附表所示原告如附表營業稅欄所示之金額，及均
    自起訴狀繕本送達翌日起至清償日止，按年息5％計算之利息
    ；㈡、願供擔保請准宣告假執行。
二、被告則以：系爭契約第12條第3項就兩造間之稅費負擔，已
    約明依財政部75年10月1日台財稅字第0000000號函（下稱A
    函釋）及統一發票使用辦法第12條規定辦理，而A函釋已載
    明土地部分免徵營業稅，房屋價款之營業稅則應另行加計，
    由土地所有人負擔，且此不因營業稅法第32條第2項之修正
    ，而使房地互易之價值由「銷售額」更易為「定價」，故「
    不含營業稅之房屋價格」應等同於「土地價格（土地免徵營
    業稅）」，被告依上開約定向原告收取附表所示之營業稅，
    並無不當得利。縱兩造未約定營業稅由何人負擔，依司法院
    釋字第688號解釋及財政部相關函釋，被告僅係稽徵技術上
    之納稅義務人，實際負擔房屋營業稅者應為消費者即買受房
    屋之土地所有人，被告向原告收取代為繳納予稅捐主管機關
    之營業稅，亦不構成不當得利等語資為抗辯，並聲明：㈠、
    原告之訴及假執行之聲請均駁回；㈡、如受不利判決，願供
    擔保請准宣告免為假執行。
三、兩造不爭執事實（見本院卷㈠第398頁）：
㈠、兩造分別於102、103年間簽立系爭契約，合作興建「蒲陽雙
    和」建案，約定原告所有附表所示之土地同意全部提供予被
    告及臨地共同作為建築基地，原告則分別取得附表所示建物
    、土地面積（見本院卷第49至95頁）。
㈡、被告於108年8月19日開立兩造所互易附表所示建物之統一發
    票，並製作互易土地價值之收據，經原告江元益、林惠娟於
    108年11月4日簽收發票及在收據上簽名，原告江林秀鳳亦於
    108年11月4日由原告江元益代為簽收發票及在收據上簽名，
    原告呂永仁則於108年10月2日簽收發票及在收據上簽名（見
    本院卷第117至129、367至381頁）。
㈢、原告已分別給付附表所示之營業稅予被告，被告並已將原告
    交付予被告之營業稅，依規定向國稅局申報，並繳納營業稅
    （見本院卷㈠第421至422頁）。
四、本件爭點：
㈠、系爭契約之法律定性？
㈡、系爭契約有無約定房屋價款之營業稅應如何負擔？
㈢、房地互易契約之「房屋時價」，是否為內含營業稅之「定價
    」？
㈣、被告受領附表所示之營業稅，是否不構成不當得利？　
五、本院之判斷：
㈠、系爭契約為房地互易契約：
　1.按當事人雙方約定互相移轉金錢以外之財產權者，準用關於
    買賣之規定，民法第398條定有明文。次按，土地所有人提
    供土地由建築商出資合作建屋，雙方按土地價款與房屋建築
    費用之比例，以分配房地之約定，其契約之性質如何，應依
    其契約之內容而定，如契約當事人於訂約時言明，須俟房屋
    建竣後，始將應分歸地主之房屋與分歸建築商之基地，互易
    所有權者，屬互易契約（參見最高法院72年度台上字第3796
    號判決）。
　2.查，兩造簽立系爭契約，約定原告提供土地作為建築基地，
    由被告規劃興建「蒲陽雙和」高級住宅大廈，並由被告向主
    管機關申請建造執照，辦理房屋分配，原告則於被告申請使
    用執照時，就應分得之房屋，配合被告及信託人辦理所有權
    第一次登記，房屋興建完成後之土地持分權利範圍，則按兩
    造各自分得之房屋主建物面積比例持分（參系爭契約第1條
    第1項、第2條第1項第2款、第11條第2項、第13條第1項），
    堪認兩造約定俟建案興建完畢後，始將應分歸原告之房屋與
    分歸被告之基地互易所有權，依上開說明，系爭契約自屬房
    地互易契約無疑。
㈡、系爭契約已約明房屋價款之營業稅應依A函釋辦理：
　  系爭契約第12條第3項約明：「房地交換營業稅：雙方同意
    互換之房地，依財政部75.10.1台財稅第0000000號函（即A
    函釋）及統一發票使用辦法第12條規定」，而觀諸A函釋之
    內容，明載：「主旨：依照營業税法施行細則第18條及第25
    條規定，合建分屋之銷售額，應按該項土地及房屋當地同時
    期市場銷售價格從高認定，並依統一發票使用辦法第12條規
    定，於換出房屋或土地時開立統一發票。說明：二、稽徵機
    關如未查得合建分屋時價，則應以房屋評定價格與土地公告
    現值，兩者從高認定，並按較高之價格等額對開發票，土地
    價款之發票（所有人如為個人者，可開立收據）免徵營業稅
    ，房屋價款之發票，應外加5％營業稅」等語（見本院卷㈠第2
    87頁），足見系爭契約已約定「免徵營業稅之土地價款」對
    價為「未含營業稅之房屋價款」，房屋價款應外加營業稅，
    至為明確。
㈢、房地互易契約之「房屋時價」，非內含營業稅之「定價」：
　1.復按，將貨物之所有權移轉與他人，以取得代價者，為銷售
    貨物；營業人銷售貨物或勞務，應依本法營業人開立銷售憑
    證時限表規定之時限，開立統一發票交付買受人，營業稅法
    第3條第1項、第32條第1項分別定有明文。再按，營業人以
    貨物或勞務與他人交換貨物或勞務者，其銷售額應以換出或
    換入貨物或勞務之時價，從高認定；本法稱時價，係指當地
    同時期銷售該項貨物或勞務之市場價格，營業稅法施行細則
    第18條、第25條亦有規範。是以，當事人約定互相移轉金錢
    以外財產權之房地互易契約，營業人應開立統一發票，並以
    互易房地之「時價（即市場價格）」，從高認定銷售額。
　2.又出售之土地，免徵營業稅，營業稅法第8條第1項第1款規
    定甚明。房地互易契約屬雙務契約，契約當事人雙方係以相
    互移轉房屋所有權與土地所有權作為對待給付關係，且互易
    之「土地」免徵營業稅，故以房屋所有權交換土地所有權之
    「房屋時價」，自亦不包含「營業稅」。上開對於營業稅之
    解釋，不僅與前述A函釋內容吻合，亦與財政部84年1月14日
    台財稅字第841601114號函釋載明：「主旨：…自77年7月1日
    營業稅法第32條修正施行日起，地址如非屬營業人者，建設
    公司應按銷項稅額與銷售額合計開立統一發票與地主。說明
    ：二、…因此，合建分屋互易之房屋及土地之『銷售額』應屬
    相等，亦即不含營業稅之房屋價格應等於土地之價格（土地
    免營業稅）」等語完全相符，並經財政部賦稅署於111年3月
    11日以臺稅消費字第11104544600號函再次闡述明確（見本
    院卷㈠第283至284頁）。
　3.至營業稅法第32條第2項雖明定：「營業人對於應稅貨物或
    勞務之定價，應內含營業稅」，惟房地互易契約之營業人係
    依營業稅法第32條第1項規定開立統一發票，並依營業稅法
    施行細則第18條、第25條規定，以換出或換入房地之市場價
    格「時價」計算銷售額，該時價與營業稅法第32條第2項所
    定未依市場價格浮動之「定價」有所不同，故互易契約之「
    時價」自不包含營業稅甚明。財政部賦稅署111年4月8日臺
    稅消費字第11104563870號函就建設公司與地主合建分屋之
    營業稅疑義，亦明確說明考量出售之土地，依營業稅法第8
    條第1項第1款規定免徵營業稅，故無涉同法第32條第2項有
    關應稅貨物之定價應內含營業稅規定之適用疑義（見本院卷
    ㈠第285頁）。
　4.基上，房地互易契約之「房地時價」，與未依市場價格浮動
    之「定價」不同，且「土地時價」免徵營業稅，故與「土地
    時價」具有對待給付關係之「房屋時價」，自不包含「營業
    稅」。
㈣、被告受領附表所示之營業稅，不構成不當得利：　　
　1.末按，無法律上之原因而受利益，致他人受損害者，應返還
    其利益。雖有法律上之原因，而其後已不存在者，亦同，民
    法第179條定有明文。又「依營業稅之制度精神，營業稅係
    對買受貨物或勞務之人，藉由消費所表彰之租稅負擔能力課
    徵之稅捐，稽徵技術上雖以營業人為納稅義務人，但經由後
    續之交易轉嫁於最終之買受人，亦即由消費者負擔。…」，
    業經司法院釋字第688號解釋理由書第5段闡釋明確。
　2.兩造簽立之系爭契約第12條第3項已約定房地交換之營業稅
    ，依A函釋辦理，而A函釋及相關營業稅法規定，均已明確說
    明房地互易契約之「房屋時價」不包含「營業稅」，業經本
    院詳述如前，營業稅實際上最終復應由消費者即原告負擔，
    則被告於附表所示「收據所載土地價值」欄外，再向原告收
    取附表所示「營業稅」欄之價款5％營業稅，自非無法律上原
    因而受利益。
　3.況被告已以附表所示之總價，向財政部北區國稅局申報108
    年7、8月之營業稅，並繳納附表所示之營業稅，業據財政部
    北區國稅局於111年8月12日以北區國稅中壢銷審字第111251
    4958號函覆明確（見本院卷㈠第421至422頁），顯見被告已
    將原告給付之營業稅，依法向稅捐稽徵機關申報繳納，被告
    未因此受有何利益，自不構成不當得利。
六、結論：
　　系爭契約為房地互易契約，系爭契約第12條第3項已約明房
    屋價款之營業稅應依A函釋辦理，則與「免徵營業稅之土地
    時價」具有對待給付關係之「房屋時價」，即與未依市場價
    格浮動、內含營業稅之「定價」不同，應外加「營業稅」。
    被告於附表所示與房屋等價之土地價值外，另向原告收取附
    表所示之營業稅，並依法向稅捐稽徵機關繳納，自非無法律
    上原因而受有利益。從而，原告依民法第179條規定，請求
    被告返還附表所示之營業稅，洵屬無據，應予駁回。原告之
    訴既經駁回，其所為假執行之聲請亦失所附麗，應併予駁回
    。
七、本件事證已臻明確，兩造其餘攻擊、防禦方法及所提證據，
    經核均與判決結果不生影響，爰不一一論列，併此敘明。
八、訴訟費用負擔之依據：民事訴訟法第78條。
中　　華　　民　　國　　111 　年　　10　　月　　21　　日
                  民事第八庭    法　官　吳佳樺
以上正本係照原本作成。
如對本判決上訴，須於判決送達後20日內向本院提出上訴狀。如
委任律師提起上訴者，應一併繳納上訴審裁判費。
中　　華　　民　　國　　111 　年　　10　　月　　21　　日
                                書記官  黃湘茹
附表：
編號 原告 原告提供之土地 取得建物面積（不含車位，坪） 取得土地面積（坪） 收據所載土地價值（新臺幣）  請求金額 （新臺幣，一部請求） 證據頁碼      營業稅（價款5％，新臺幣）         小計 總價（含稅）   1 江元益 新北市○○區○○段000地號土地、權利範圍2分之1 59.94 11.205 8,854,517元  437,601元 本院卷第49至59、97、117、123頁      442,726元         小計 9,297,243元   2 江林秀鳳 新北市○○區○○段000地號土地、權利範圍7410分之1639 26.55 4.96 3,550,881元  172,419元 本院卷第61至71、99、119、125頁      177,544元         小計 3,728,425元   3 林惠娟 新北市○○區○○段000地號土地、權利範圍7410分之2066 33.39 6.25 4,473,804元  218,565元 本院卷第73至83、101、121、127頁      223,690元         小計 4,697,494元   4 呂永仁 新北市○○區○○段000地號土地、權利範圍6分之1；314地號土地、權利範圍2分之1 55％ 按各自分得之房屋主建物面積比例持分 13,530,339元  671,392元 本院卷第85至92、103、129頁      676,517元         小計 14,206,856元   營業稅合計     1,520,477元  1,499,977元